【裁判字號】    98,上訴,90
【裁判日期】    980716
【裁判案由】    貪污治罪條例
【裁判全文】
臺灣高等法院高雄分院刑事判決          98年度上訴字第90號
上  訴  人  臺灣高雄地方法院檢察署檢察官
被      告  丁○○
選任辯護人  劉家榮律師
上列上訴人因被告貪污治罪條例案件，不服臺灣高雄地方法院97
年度訴字第1044號中華民國97年11月28日第一審判決（起訴案號
：臺灣高雄地方法院檢察署96年度偵續字第394 號），提起上訴
，本院判決如下：
     主  文
上訴駁回。
    事  實
一、丁○○自民國93年1 月1 日起至94年6 月27日止，擔任陸軍
    第八軍團砲兵第四十三指揮部六二四群砲一營砲二連連長（
    嗣於94年7 月1 日退伍）。又該連隊所駐防之渭底山營區（
    位於高雄縣）之竹林內，堆放有陸軍所有但已多年未用然尚
    未依法報廢亦未列入移交之「糖廠小火車規格的小鐵軌條」
    。丁○○竟意圖為自己不法之所有，基於竊盜之概括故意，
    先於93年5 月初某日，命不知情之連隊中士孫茂雄負責找尋
    廠商進行收購。經孫茂雄與不知情之宏誠企業行負責人廖文
    毅聯繫後，廖文毅即於93年5 月6 日派請不知情之司機蔡明
    旺開車進入營區內，將17,580公斤重之小鐵軌條載運至營區
    外過磅後，依每公斤新臺幣（下同）6 元之代價收購，並將
    價金105,480 元交由不知情之連隊中尉乙○○，乙○○再全
    數轉交給丁○○。嗣丁○○又續承上開犯意，於同年11月下
    旬交代孫茂雄找廠商，經孫茂雄與廖文毅聯繫後，於同年月
    27日，再由蔡明旺開車至營區內載運，而以每公斤7.8 元之
    代價，將17,160公斤重之小鐵軌條再出售予宏誠企業行，廖
    文毅將價金133,848 元交由孫茂雄，孫茂雄再依丁○○指示
    至岡山交流道將價金全數交予丁○○。嗣丁○○於94年7 月
    1 日退伍後，於95年1 月間經該指揮部監察官調查始知上情
    。
二、案經國防部南部地方軍事法院檢察署函送台灣高雄地方法院
    檢察署檢察官偵查起訴。
    理  由
一、證人即宏誠企業行負責人、員工廖文毅、歐瑜蕙、歐美治及
    蔡明旺、證人孫茂雄、乙○○、黃建龍、丙○○、于正浩及
    陳冠廷等人於軍事檢察官偵查中所為陳述，已經依法具結，
    並無顯不可信之情況，其中丙○○已經到庭經被告丁○○到
    庭行使對質詰問權，而其餘證人被告則已捨棄對質詰問權，
    自均得為證據。
二、訊之被告丁○○坦承有於前開時地將鐵軌出售之事實，惟否
    認竊盜犯行，辯稱：我出售鐵軌之前有問過相關人員，但沒
    有人知道該鐵軌屬何人所有，我以為沒有人的，才將之出售
    ，且所得款項用於連上等語。經查：
(一)被告有出售前開鐵軌之事實，業經被告承認在卷，並經證人
    即宏誠企業行負責人、員工廖文毅、歐瑜蕙、歐美治及蔡明
    旺、證人孫茂雄、乙○○等人分別證述在卷，復有宏誠企業
    行日報表、過磅單各2 紙可佐，此部分事實可以認定。
(二)又依陸軍第八軍團砲兵第四十三指揮部96年12月17日飛愛字
    第0960004942號函所示，前開鐵軌為漯底山連鐵軌，係附隨
    戰地任務砲堡而建立，當時因國有財產作業尚未推行，故未
    列冊管理，但若無須續公用時，仍應依陸軍財產管理作業規
    範第2 條之規定，依規定變更為非公用財產，移交財政部國
    有財產局接管（見偵查卷第18頁）。又參酌證人即曾於89年
    5 月1 日到91年12月1 日擔任六二四群砲一營砲二連連長之
    丙○○於原審證稱：「（你在何時擔任43砲指部砲一營砲二
    連連長？）91年底。（是否是89年5 月1 日到91年12月1 日
    ？）大概差不多。（你在擔任連長期間是否發現營區駐地內
    有鐵軌？）是，在連長任內我確實有發現，但何時發現我不
    記得了。（你如何發現該鐵軌？鐵軌置放地點的環境如何？
    ）是連上弟兄割草的時候發現的。因為那個鐵軌置放的位置
    還算是在營區裡面，但不是在營區邊緣，是在營區中間，因
    為我們整個營區是整座山丘，、、，我們的生活區是在半山
    腰、、，那些鐵就在我們的指揮所後側方，因為我們指揮所
    是在地下，置放地點從指揮所用走路大約1 分鐘以內可以到
    達，但那個地方有竹林，有些在竹林底下，有些在竹林邊緣
    ，因為山上本來就有草，所以草會很長，但因為我們整個營
    區沒有圍牆，但我們整個營區的最外圍並沒有用圍牆為起來
    ，因為營區部分有天然障礙，但置放的地點是在我們有在使
    用的設施內部，可以清楚判定是在營區內部，因為該鐵軌四
    周有分佈軍事建物，所以就是在我們的軍事設施內部，只是
    當時是被草蓋住，至於他的數量及放置方式有多少堆沒有去
    算，割草的時候發現就沒有人去動他，因為竹林內部我們沒
    有去割所以竹林內究竟有多少鐵軌我也不清楚。」、「我個
    人感覺他應該是軍方的東西，我問過可能是以前留下的，可
    能是戰備用的，所以我認為這是公物。」、「（該堆鐵堆放
    是亂七八糟堆放還是整齊的堆放？）還是有整齊的感覺，大
    概還是有形狀，看起來不像是垃圾亂丟。」等語（見原審97
    年11月3 日筆錄）。暨被告自承：「對於證人丙○○所陳述
    這些東西是在營區內，可以判斷出來這是屬於軍方的東西這
    部分我沒有意見」、「我去接的時候也是找人去割草才發現
    的，割完之後我也不知道是誰的，但是是在營區裡面，堆放
    的確沒有很亂，應該可以看得出來不是廢棄物」等語（見原
    審97年11月3 日筆錄），且參酌該鐵軌有相當數量（被告二
    次出售之數量分別為17,580公斤及17,160公斤），並獲款共
    20餘萬元等情，足認該鐵軌雖散置於營區竹林內，但仍為軍
    方之所有物，並非遺棄物、無主物及廢棄物甚明。
(三)依上述說明，前開鐵軌雖為軍方之所有物，且被告於出售該
    鐵軌時，亦擔任軍職；惟按貪污治罪條例重在懲治貪污，該
    條例第4 條第1 項第1 款之竊取公有財物罪，雖不限於公務
    員在執行職務時為之，但仍應與公務員之職務行為有關，方
    屬相當。否則公務員未假借其職務上之權力、機會或方法，
    竊取本機關、或他機關之財物，而與其職務行為完全無關時
    ，如仍論以公務員竊取公有財物罪，自與貪污治罪條例懲治
    貪污之本旨不合（最高法院88年度台上字第1276號判決意旨
    參照）。查在被告擔任陸軍第八軍團砲兵第四十三指揮部六
    二四群砲一營砲二連連長職務前之連長分別為丙○○（89年
    5 月1 至91年12月1 日）、黃建龍（91年12月1 日至92年6
    月16日）、蔡僑仁（92年6 月16日至93年1 月1 日），此業
    經證人丙○○及黃建龍及被告陳明在卷，而丙○○及黃建龍
    於擔任連長期間，雖已發現有前開鐵軌存在，但均未列入移
    交清冊，亦經證人丙○○及黃建龍及被告陳明在卷；且經本
    院向陸軍第八軍團砲兵第四十三指揮部函調該部第六二四群
    砲一營之主官交接清冊結果，該部則稱；「本部六二四群砲
    一營已於96年1 月1 日裁撤，主官交接清冊已無法查證」等
    語，有該部98年3 月19日陸八飛忠字第0980000845號函可參
    （見本院卷第27頁）；而被告復稱：我接任連長時，該連之
    前任連長蔡僑仁已調至砲校，致未實際與前任連長交接，上
    級亦未交待其保管前開鐵軌等語。而證人丙○○亦稱：「（
    你後來發現有鐵軌之後你有作如何處理嗎？當時你有往上報
    嗎？）當時我跟指揮部的幕僚講說這裡有鐵軌，問他究竟是
    什麼東西，當時回答說可能是戰備用的軌材或是以前留下的
    東西，但究竟是什麼也沒有特別明確的說這是什麼東西。（
    請求提示證人軍事偵查卷第19頁，你說營長視導的時候有報
    告，也有問過指揮部，但是大家都不知道是何人所有？）他
    們只說大概是軍方的，大家推測可能是軍方的，但可能是以
    前留下來的，可能是戰備用的，但是並不能確定這些鐵軌的
    功用。（那些鐵軌依你的認識與你們擔任連長的職務有關嗎
    ？）就我們當時來說並沒有用到這些東西，營區裡面也沒有
    鋪設類似的鐵軌，我交接的時候前手學長沒有告訴我有這些
    鐵軌，我交給下面的時候，因為草已經割完了而且持續有在
    割，所以我有跟後面的連長說那裡有鐵軌。我們一般在裝備
    檢查的時候並沒有檢查這些東西，我在發現鐵軌之後我還問
    後勤科說這個有沒有列帳，他們也說沒有，所以就把他擺在
    那裡，那個營區事實上就砲兵如果只有一個連隊，之前還有
    海巡駐在那個營區，我們連隊移防的時候也不用把這些鐵軌
    帶走，也沒有列入移交清點，我們一般演習的時候也沒有用
    到，就算到現在也不可能用到，其實事實上在一般的演練時
    上級也沒有說何時會用到這些器材。（砲兵有無可能使用到
    這些鐵軌？）我們臺灣沒有，但是我沒有到金門去，有聽說
    金門有送彈半自動化，需要作軌道，但是否就是這種鐵軌我
    不清楚。（你在交接給後手的時候有沒有跟他提到有這些鐵
    軌的存在？）我是帶著連隊下基地，在基地的時候卸任職務
    ，接任的是我原來的副連長黃建龍，我們在下基地的時候是
    整個部隊移防，後來就有砲指部其他的砲兵連來接那個位置
    。所以黃建龍本來就知道，但我沒有點給他，因為我們根本
    都沒有數，我自己都不知道是多少。（你跟上級反應之後，
    上級有無特別交代你說要由你們該連隊保管或按時清點並且
    要移交給下個連隊保管？）沒有特別作這樣的交代，但後面
    的連隊都知道那裡有鐵軌，只是不知道數量，我也沒有要他
    們保管。（該營區一向都是你們砲兵駐守嗎？）是，還有海
    巡。（你發現這堆鐵軌之後並沒有交待連上的士兵要特別去
    清點或保管？）都沒有，因為東西就是在那邊，上面也沒有
    特別交代我們要保管，反正在軍隊裡面就是我們的，我們沒
    有必要特別交代要保管。」等語（同原審97年11月3 日筆錄
    ），可知置放前開鐵軌之營區，不僅有分屬海巡署及陸軍之
    部隊進駐，且駐守之連隊常有輪替之情形。而前開鐵軌既未
    曾交接予被告個人或其任職之連隊保管，又非被告任職之連
    隊使用之物。從而，前開鐵軌雖為公物，但應與被告之職務
    行為完全無關，自難認被告係利用其職務上之權力、機會或
    方法而為之。
(四)綜上所述，本件事證明確，被告上開犯行，堪以認定。
四、比較新舊法：
(一)按行為後法律有變更者，適用行為時之法律，但行為後之法
    律有利於行為人者，適用最有利於行為人之法律，修正後刑
    法第2 條第1 項定有明文。再按本次法律變更，比較時應就
    罪刑有關之共犯、未遂犯、想像競合犯、牽連犯、連續犯、
    結合犯，以及累犯加重、自首減輕暨其他法定加減原因（如
    身分加減）與加減例等一切情形，綜其全部罪刑之結果而為
    比較（最高法院95年5 月23日95年度第8 次刑庭會議決議參
    照）。
(二)查本件被告行為後，有關論罪科刑所適用之刑法業於94 年2
    月2 日修正公布，95年7 月1 日起施行，而有下列變更，茲
    分述如下：
  1.法定罰金刑部分：被告行為後，刑法第33條關於罰金數額之
    規定，由銀元1 元以上，修正為新臺幣1 千元以上，以百元
    計算。經比較新、舊法之結果，應以被告行為時之舊法對其
    較為有利。
  2.連續犯部分：被告行為後，刑法第56條之連續犯規定亦已刪
    除，被告之犯行，因行為後新法業已刪除連續犯之規定，此
    刪除雖非犯罪構成要件之變更，但顯已影響行為人刑罰之法
    律效果，自屬法律有變更，比較新、舊法結果，仍應適用較
    有利於被告之行為時法律即舊法論以連續犯。
  3.罰金刑加重部分：罰金刑之加重，依修正後刑法第67條規定
    ，其最高度及最低度同加重之，較修正前刑法第68條所定，
    僅加重其最高度，較不利於被告。
  4.綜上，依整體比較之結果，以適用行為時之舊法於被告較為
    有利，爰依刑法第2 條第1 項前段之規定，適用行為時即修
    正前之刑法規定予以論處。
五、核被告所為，係犯刑法第320 條第1 項之竊盜罪。被告先後
    二次利用不知情之孫茂雄竊取鐵軌，均為間接正犯。又被告
    先後二次行為，時間緊接、手法相同，觸犯構成要件相同之
    罪名，顯係基於概括犯意為之，應依修正前第56條連續犯規
    定論以一罪，並加重其刑。公訴意旨雖認被告應成立貪污治
    罪條例第4 條第1 項第1 款之竊取公有財物罪，惟依上說明
    ，前開鐵軌雖為公物，但與被告之職務行為無關，自難成立
    該項罪名，惟因其社會基本事實相同，爰依法變更起訴法條
    。又刑法第134 條關於公務員犯罪之加重規定，係以公務員
    故意犯瀆職罪章以外之罪，由於假借職務上之權力、機會或
    方法者為限，並非具有公務員身分之人，一經犯罪，即在當
    然加重之列（最高法院33年上字第666 號判例）；且所謂「
    利用職務上之機會，必須因法律或命令賦予行為人以一定之
    職務，而行為人竟利用此項職務上之機會，因勢乘便犯罪，
    始足當之。若犯罪行為，與其法令上之職務無所關涉者，應
    無利用其職務上機會犯罪之可言（參酌最高法院81年度台上
    字第4446號判決、90年度台上字第7308號判決就貪污治罪條
    例所採之見解，本院認為解釋刑法第134 條時，應同採此意
    旨）。而如前述，本案既難認被告係利用其職務上之權力、
    機會或方法而為之，自無依刑法第134 條加重之必要。
六、原審因而適用修正前刑法第2 條第1 項（漏引）、第56條、
    第41條第1 項前段，刑法第320 條第1 項，刑法施行法第1
    之1 條，廢止前罰金罰鍰提高標準條例第2 條，中華民國九
    十六年罪犯減刑條例第2 條第1 項第3 款、第5 條（贅引）
    、第7 條、第9 條（贅引）規定，並審酌被告並無前科，尚
    非品性惡劣之人，且於原審坦承犯行，態度良好；及系爭鐵
    軌共值239,328 元雖非廢棄物，但陸軍早已不使用；暨被告
    雖稱將出售所得用於連隊，然既未舉證，且于正浩（輔導長
    ）證稱：其曾向被告追問出售鐵軌之數量及價格，被告均不
    講等語（參軍事偵查卷46頁），陳冠廷亦稱：被告未將販賣
    鐵軌所得之金錢公佈等語（參軍事偵查卷54頁），故尚難遽
    信被告所辯為真（被告所舉之證人戊○○及甲○○於本院審
    理中對於前開款項是否用用於連隊有關之事務上，亦未明陳
    述），與其他一切情況，量處有期徒刑6 月。又敘明本件被
    告之犯罪時間係在96年4 月24日以前；爰依同條例第2 條第
    1 項第3 款、第7 條之規定，減其宣告刑2 分之1 。又被告
    行為後，刑法已於94年2 月2 日修正公布，於95年7 月1 日
    施行，新修正刑法第41條易科罰金之折算標準，修正為以新
    臺幣1 千元、2 千元、3 千元折算1 日，較修正前舊法之銀
    元3 百元即新臺幣9 百元折算1 日為重。修正後之法律易科
    罰金較重，依刑法第2 條第1 項前段從舊從輕之規定，適用
    有利於被告之修正前刑法第41條易科罰金之規定，諭知易科
    罰金之折算標準。其認事用法，核無不合，量刑亦屬允當。
    公訴人上訴意旨指摘原判決認應成立貪污治罪條例第4 條第
    1 項第1 款之竊取公有財物罪，為無理由，應予駁回。
據上論斷，應依刑事訴訟法第368條，判決如主文。
本案經檢察官許月雲到庭執行職務。
中    華    民    國    98    年    7     月    16    日
                  刑事第三庭    審判長法  官   周賢銳
                                      法  官   黃憲文
                                      法  官   黃仁松
以上正本證明與原本無異。
被告不得上訴。
檢察官如不服本判決應於收受本判決後10日內向本院提出上訴書
狀，其未敘述上訴理由者，並得於提起上訴後10日內向本院補提
理由書狀（均須按他造當事人之人數附繕本）「切勿逕送上級法
院」。
中    華    民    國    98    年    7     月    17    日
                                      書記官   林家煜
附錄本判決論罪科刑法條：
中華民國刑法第320條
（普通竊盜罪、竊佔罪）
意圖為自己或第三人不法之所有，而竊取他人之動產者，為竊盜
罪，處5 年以下有期徒刑、拘役或 5 百元以下罰金。
意圖為自己或第三人不法之利益，而竊佔他人之不動產者，依前
項之規定處斷。
前二項之未遂犯罰之。


司法院資訊處製作；財團法人民間司法改革基金會備份。
